【裁判字號】    97,上訴,552
【裁判日期】    970325
【裁判案由】    違反毒品危害防制條例
【裁判全文】
臺灣高等法院臺中分院刑事判決         97年度上訴字第552號
上  訴  人
即  被  告  甲○○
上列上訴人因違反毒品危害防制條例案件，不服臺灣彰化地方法
院97年度訴字第58號中華民國97年1月23日第一審判決（起訴案
號：臺灣彰化地方法院檢察署96年度毒偵字第5881號），提起上
訴，本院判決如下：
    主  文
上訴駁回。
    事  實
一、甲○○（原名黃聰輝）素行不佳，前曾有違反槍砲彈藥管制
    條例、肅清煙毒條例及業務過失致死等犯罪前科，又於民國
    （下同）九十年十月一日因違反毒品危害防制條例案件，經
    臺灣彰化地方法院以九十年度訴字第八七０號刑事判決判處
    應執行有期徒刑十月（施用第一級毒品八月、施用第二級毒
    品三月）確定，經送監執行，並於九十二年六月二十五日因
    縮短刑期執行完畢；另於九十四年四月十一日因違反毒品危
    害防制條例案件，經本院以九十四年度上訴字第二七二號刑
    事判決判處有期徒刑一年二月確定（第一案）；復於九十四
    年九月十九日因竊盜案件，經臺灣彰化地方法院以九十四年
    度簡上字第一０六號刑事判決判處有期徒刑八月確定（第二
    案）；再於九十四年十二月二十三日，因違反毒品危害防制
    條例案件，經本院以九十四年度上訴字第一八八六號刑事判
    決判處有期徒刑一年確定（第三案），嗣上開第二案及第三
    案經本院以九十六年度聲減字第一四一四號裁定減刑為有期
    徒刑四月、六月，並定應執行之刑為有期徒刑九月，再與第
    一案接續執行，甫於九十六年七月二十日執行完畢。又其前
    曾於八十八年間，因施用毒品案件，經臺灣彰化地方法院裁
    定送觀察、勒戒後，經評定認有繼續施用毒品之傾向，再經
    同院於八十八年六月二日，以八十八年度毒聲字第二二三四
    號裁定令入戒治處所施以強制戒治一年，嗣經裁定停止戒治
    ，所餘戒治期間付保護管束，保護管束期滿後，由臺灣彰化
    地方法院檢察署檢察官於八十九年六月十四日，以八十九年
    度戒毒偵字第六三０號為不起訴處分確定；復於九十年間再
    因施用毒品案件，由臺灣彰化地方法院檢察署檢察官提起公
    訴並聲請裁定強制戒治（刑責部分即指上開九十年度訴字第
    八七０號），強制戒治部分經臺灣彰化地方法院於九十年七
    月四日，以九十年度毒聲字第二六七七號裁定令入戒治處所
    施以強制戒治一年，嗣經裁定停止戒治，所餘戒治期間付保
    護管束，並於九十一年四月三十日停止其處分出所，保護管
    束期間則至九十一年八月八日屆滿，且因未經撤銷停止戒治
    ，而視為強制戒治處分執行完畢。猶不思警惕，復基於施用
    第一級毒品海洛因之犯意，於九十六年九月三日上午七時許
    ，在彰化縣鹿港鎮山崙里崙尾巷一一七之一號其住處內，以
    將少許第一級毒品海洛因粉末羼入香菸內，再點火施用之方
    式，施用第一級毒品海洛因一次。嗣於九十六年九月六日下
    午六時十二分許，因執行毒品人口定期調驗，經警持臺灣彰
    化地方法院檢察署檢察官所核發之強制採尿許可書強制到場
    採尿並送驗後，結果呈嗎啡陽性反應，始查悉上情。
二、案經彰化縣警察局鹿港分局報請臺灣彰化地方法院檢察署檢
    察官偵查起訴。
    理  由
一、訊據上訴人即被告（下同）甲○○對於上開犯罪事實供認不
    諱（見本院卷第三四頁），且其於九十六年九月六日下午六
    時十二分許，為警採集其尿液經送檢驗結果，確呈現嗎啡陽
    性反應，亦有彰化縣警察局鹿港分局應受尿液採驗人尿液檢
    體採集送驗紀錄表及詮昕科技股份有限公司濫用藥物尿液檢
    驗報告等各一紙附卷可稽。又海洛因係嗎啡經化學合成之半
    人工合成品，藥（毒）性倍於嗎啡。其經施打進入人體，藉
    人體解毒系統之代謝作用而分解成藥（毒）性較低之嗎啡，
    故於施打海洛因之煙毒犯尿液中，可檢出嗎啡煙毒反應，而
    一般吸食或施打煙毒品（或麻醉藥品），經人體代謝作用於
    八小時之內，即有百分之八十之量於尿中排出，二十四小時
    之後，續有約剩餘量之百分之九十再排出，七十二小時之後
    仍有微量排出，吸食或施打者個人體質不同，其排出時間亦
    會有所差異，尤其成癮者（抗藥性強）其於吸食後一百二十
    小時內所採之尿液，配合較具公信力之儀器（如氣相層析質
    譜儀），仍「可能」被檢測出，亦有憲兵司令部八十年五月
    七日（八十）鑑驗字第一七四六號函影本一份附卷可參。足
    見被告之上開自白與事實相符，堪足採信，是被告施用第一
    級毒品海洛因之犯行，洵堪認定。
二、按施用第一、二級毒品為犯罪行為，毒品危害防制條例第十
    條定有處罰明文。故施用第一、二級毒品者，依前揭規定本
    應科以刑罰。惟基於刑事政策，對合於一定條件之施用者，
    則依同條例第二十條、第二十三條之規定，施以觀察、勒戒
    及強制戒治之保安處分。又按毒品危害防制條例於九十二年
    七月九日修正公布，自九十三年一月九日施行，其中第二十
    條、第二十三條將施用毒品之刑事處遇程序，區分為「初犯
    」及「五年內再犯」、「五年後再犯」。依其立法理由之說
    明：「初犯」，經觀察、勒戒或強制戒治後，應為不起訴處
    分或不付審理之裁定；經觀察、勒戒或強制戒治執行完畢釋
    放後，「五年內再犯」者，因其再犯率甚高，原實施之觀察
    、勒戒及強制戒治既已無法收其實效，爰依法追訴或裁定交
    付審理。至於經觀察、勒戒或強制戒治執行完畢釋放後，「
    五年後再犯」者，前所實施之觀察、勒戒或強制戒治已足以
    遮斷其施用毒品之毒癮，為期自新及協助其斷除毒癮，仍適
    用「初犯」規定，先經觀察、勒戒或強制戒治之程序。從而
    依修正後之規定，僅限於「初犯」及「五年後再犯」二種情
    形，始應先經觀察、勒戒或強制戒治程序。倘被告於五年內
    已再犯，經依法追訴處罰，縱其第三次（或第三次以上）再
    度施用毒品之時間，在初犯經觀察、勒戒或強制戒治執行完
    畢釋放五年以後，已不合於「五年後再犯」之規定，且因已
    於「五年內再犯」，顯見其再犯率甚高，原實施觀察、勒戒
    或強制戒治，已無法收其實效，即應依該條例第十條處罰【
    至第三次（或第三次以上）施用毒品之時間，是否宜有期間
    限制？以多久為適宜？則分屬刑事政策、專門醫學之範圍，
    非審判機關所能決定，有待循立法途徑解決】，此業經最高
    法院於九十五年五月九日，以九十五年度第七次刑事庭會議
    決議在案。從而本次修正毒品危害防制條例就施用毒品者，
    祇於『初犯』及『五年後再犯』二種情形，有其追訴條件之
    限制，即須於初犯經觀察、勒戒或強制戒治釋放後，五年內
    均無施用毒品之行為，始能認其前所實施之觀察、勒戒或強
    制戒治已足遮斷毒癮，而得於五年後再犯時，再予適用初犯
    之規定，重行觀察、勒戒等程序。倘五年內已經再犯，被依
    法追訴處罰，縱其第三次（或第三次以上）施用毒品之時間
    在初犯釋放五年以後，即與『五年後再犯』之情形有別，且
    因已於『五年內再犯』，顯見其再犯率甚高，原實施觀察、
    勒戒或強制戒治，已無法收其實效，而無五年戒斷期之存在
    ，自無再經觀察、勒戒及強制戒治之必要，應由檢察官逕行
    起訴，始符新法修正之本旨（最高法院九十五年度臺非字第
    三０九、三一０號判決參照）。查本件被告前曾於八十八年
    間，因施用毒品案件，經臺灣彰化地方法院裁定送觀察、勒
    戒後，經評定認有繼續施用毒品之傾向，再經同院於八十八
    年六月二日，以八十八年度毒聲字第二二三四號裁定令入戒
    治處所施以強制戒治一年，嗣經裁定停止戒治，所餘戒治期
    間付保護管束，保護管束期滿後，由臺灣彰化地方法院檢察
    署檢察官於八十九年六月十四日，以八十九年度戒毒偵字第
    六三０號為不起訴處分確定；復於九十年間再因施用毒品案
    件，由臺灣彰化地方法院檢察署檢察官提起公訴並聲請裁定
    強制戒治（刑責部分即指上開原審九十年度訴字第八七０號
    ），強制戒治部分，則經臺灣彰化地方法院於九十年七月四
    日，以九十年度毒聲字第二六七七號裁定令入戒治處所施以
    強制戒治一年，嗣經裁定停止戒治，所餘戒治期間付保護管
    束，並於九十一年四月三十日停止其處分出所，保護管束期
    間則至九十一年八月八日屆滿，且因未經撤銷停止戒治，而
    視為強制戒治處分執行完畢，後復又於上開強制戒治執行完
    畢釋放後五年內，又因施用毒品案件，先經本院以九十四年
    度上訴字第二七二號刑事判決判處有期徒刑一年二月確定；
    後再於九十四年十二月二十三日，因違反毒品危害防制條例
    案件，經本院以九十四年度上訴字第一八八六號判決判處有
    期徒刑一年確定，此有臺灣彰化地方法院檢察署刑案資料查
    註紀錄表及臺灣高等法院被告前案紀錄表等各一份在卷可憑
    ，揆諸首開說明，因被告在九十一年八月八日強制戒治執行
    完畢釋放後之五年內，業已有施用毒品之行為經追訴處罰，
    則本次被告於九十六年九月三日再次為施用第一級毒品之犯
    行，即與五年後再犯之情形有別，自仍應依法追訴處罰，併
    此敘明。
三、核被告所為，係犯毒品危害防制條例第十條第一項之施用第
    一級毒品罪。至其為施用第一級毒品而持有第一級毒品之行
    為，已為施用之高度行為所吸收，不另論罪。另被告前曾於
    九十年十月一日，因違反毒品危害防制條例案件，經臺灣彰
    化地方法院以九十年度訴字第八七０號刑事判決判處應執行
    有期徒刑十月（施用第一級毒品八月、施用第二級毒品三月
    ）確定，經送監執行，並於九十二年六月二十五日因縮短刑
    期執行完畢；另於九十四年四月十一日因違反毒品危害防制
    條例案件，經本院以九十四年度上訴字第二七二號刑事判決
    判處有期徒刑一年二月確定（第一案）；復於九十四年九月
    十九日因竊盜案件，經臺灣彰化地方法院以九十四年度簡上
    字第一０六號刑事判決判處有期徒刑八月確定（第二案）；
    再於九十四年十二月二十三日因違反毒品危害防制條例案件
    ，經本院以九十四年度上訴字第一八八六號刑事判決判處有
    期徒刑一年確定（第三案），後上開第二案及第三案經本院
    以九十六年度聲減字第一四一四號裁定減刑為有期徒刑四月
    、六月，並定應執行之刑為有期徒刑九月，再與第一案接續
    執行，甫於九十六年七月二十日執行完畢，有臺灣彰化地方
    法院檢察署刑案資料查註紀錄表及臺灣高等法院被告前案紀
    錄表等各一份附卷可稽，被告於受上開有期徒刑執行完畢後
    五年以內故意再犯本件有期徒刑以上之罪，為累犯，應依刑
    法第四十七條第一項之規定加重其刑。原審調查後，適用毒
    品危害防制條例第十條第一項、刑法第十一條前段、第四十
    七條第一項，並審酌被告前曾因施用毒品經送觀察、勒戒及
    強制戒治，而仍未知警惕又再犯本案之罪，足見其雖經觀察
    、勒戒及強制戒治等之治療程序，仍未徹底袪除施用毒品遠
    離毒害，顯未能善體國家設置觀察、勒戒等機構，協助毒品
    施用者戒除毒害之良法美意，惟念及施用毒品本質上係戕害
    自身健康之行為，尚未嚴重破壞社會秩序或侵害他人權益，
    其施用第一級毒品海洛因之次數僅一次，及其犯罪之動機、
    目的、所生危害及犯罪後坦承犯行、態度尚佳等一切情狀，
    量處被告有期徒刑十月，以示懲儆，認事用法核無違誤，量
    刑亦妥適。被告上訴意旨指摘原判決量刑過重，並無理由，
    應予駁回。又本件被告犯罪時間係在九十六年四月二十四日
    以後，不符合中華民國九十六年罪犯減刑條例之減刑條件，
    故無法依該條例之規定予以減刑，附此說明。
四、據上論結，應依刑事訴訟法第三百六十八條，判決如主文。
本案經檢察官乙○○到庭執行職務。
中    華    民    國    97    年    3     月    25    日
            刑事第八庭  審判長法  官  羅  得  村
                              法  官  吳  進  發
                              法  官  劉  榮  服
上列正本證明與原本無異。
如不服本判決應於收受送達後十日內向本院提出上訴書狀，其未
敘述上訴之理由者並得於提起上訴後十日內向本院補提理由書（
均須按他造當事人之人數附繕本）。
                              書記官  曾  煜  智
中    華    民    國    97    年    3     月    26    日
附錄本案論罪科刑法條：
毒品危害防制條例第十條第一項：
施用第一級毒品者，處六月以上五年以下有期徒刑。


司法院資訊處製作；財團法人民間司法改革基金會備份。
